【裁判字號】    94,小上,90
【裁判日期】    950420
【裁判案由】    損害賠償
【裁判全文】
臺灣臺中地方法院民事判決  94年度小上字第90號
上  訴  人  （即賴義鐘之承受訴訟人）
            庚○○○
            戊○○
            丁○○
            丙○○
            乙○○
            辛○○
共同訴訟代理人  林春祥律師
被  上訴人  己○○○
訴訟代理人  甲○○
當事人間請求損害賠償事件，上訴人對於民國94年7月28日本院
臺中簡易庭94年度中小更字第1號第一審小額民事判決提起上訴
，本院於民國95年4月6日言詞辯論終結，判決如下：
    主      文
原判決廢棄。
被上訴人在第一審之訴駁回。
第一審訴訟費用新臺幣壹仟元及第二審訴訟費用新臺幣壹仟伍佰
元，均由被上訴人負擔。
    事實及理由
一、首按當事人死亡者，訴訟程序在有繼承人承受其訴訟以前當
    然停止；而上述條文所定之承受訴訟人，於得為承受時，應
    即為承受之聲明；他造當事人亦得聲明承受訴訟，民事訴訟
    法第168條及第175條分別定有明文。本件被上訴人於原審起
    訴時係列賴義鐘為被告，惟賴義鐘嗣於民國94年12月30日死
    亡，上訴人等均為其法定繼承人，且已具狀聲明承受訴訟，
    合於前揭規定，應予准許。
二、被上訴人於原審起訴主張：系爭坐落臺中縣龍井鄉○○段30
    3之2地號土地，本係祭祀公業賴文記所有，出租給上訴人等
    之被繼承人即原審被告賴義鐘，惟賴義鐘於84年6月22日，
    與該公業管理人賴光前協商，辦理終止三七五租約耕地協議
    ，雙方取得同意，賴義鐘取得補償放棄優先購買權，並同意
    將系爭土地交還業主（即管理人賴光前）公開標售，賴光前
    取得上開終止三七五租約耕地協議書後，於84年6月30日，
    在臺中縣龍井鄉該祭祀公業辦事處公開標售系爭土地，由被
    上訴人投標得標，取得該土地應有部分542/1753之所有權，
    嗣並辦理所有權移轉登記完畢。惟賴義鐘自被上訴人取得系
    爭土地前開應有部分所有權後，仍無權占有該土地，在其上
    種植竹木迄今，致生損害於被上訴人，被上訴人雖曾對賴義
    鐘起訴，請求賴義鐘賠償自85年2月3日起至91年9月24日間
    無權占用系爭土地致其所受損害，經本院88年度訴字第2712
    號民事判決被上訴人勝訴，且賴義鐘所提上訴復經臺灣高等
    法院臺中分院88年度上易字第177號民事判決駁回而確定。
    惟賴義鐘於該前案判決確定之翌日即91年9月25日起，仍繼
    續無權占用系爭土地使用收益迄今，顯係故意不法侵害被上
    訴人之權益，爰依民法第184條侵權行為之法律關係，請求
    上訴人賠償損害，至於賠償金額則按土地法第105條準用同
    法第97條規定計算，並聲明：上訴人應自91年9月25日起，
    至系爭土地之地上物剷除回復原狀之日止，按年給付被上訴
    人新臺幣（下同）28,617元。另於本院補陳：被上訴人所提
    本件訴訟，前曾經原審法院以93年度中小更字第1號民事裁
    定駁回，經被上訴人抗告後，由第2審法院以93年度小抗字
    第4號民事裁定，將該訴訟發回原法院，嗣由王金洲法官作
    成原審判決；王金洲法官雖亦曾參與第2審法院所為上開將
    本件訴訟發回原審之裁判，惟依司法院31年院字第2283號解
    釋意旨，其並非民事訴訟法第32條第1項第7款所稱曾參與本
    件訴訟前審裁判之法官，故無庸自行迴避；另賴義鐘在被上
    訴人訴請其賠償損害之上述前案審理中，一再自陳系爭土地
    上之竹木係其所種植，原審法院依據民法第184條第1項規定
    ，判命賴義鐘賠償其損害，並無違背法令之處，是上訴人所
    提上訴為無理由，並聲明：駁回上訴。
三、上訴人則執以下各點，抗辯被上訴人請求其賠償損害並無理
    由，且原審判決有違背法令之情形：
  (一)法官王金洲曾參與本院93年度小抗字第4號前審裁判，依民
    事訴訟法第32條第7款規定應自行迴避，不得執行職務，其
    未自行迴避而參與原審判決，顯有民事訴訟法第469條第2款
    之當然違背法令。
  (二)上訴人已於84年6月21日與祭祀公業賴文記管理委員會書立
    終止三七五租約耕地協議書，放棄系爭土地承租權，並交還
    土地後，由該祭祀公業標售給被上訴人，上訴人更先後於91
    年6月17日、12月26日及92年7月28日以臺中37支局第436 號
    、第1867號及第1228號存證信函向被上訴人表明放棄占有系
    爭土地，及地上竹木非上訴人所有，則依民法第66條第2項
    規定，該等竹木應屬系爭土地之部分，為被上訴人所有。原
    審判決竟認該等竹木為上訴人所有，而判命上訴人賠償損害
    ，亦有判決不適用法則之違法。
  (三)被上訴人在原審94年6月23日言詞辯論期日業已自認：『土
    地上的竹木都是原告的』等語，原審判決對被上訴人上述自
    認情節置若罔聞，仍認定系爭土地上竹木為上訴人所有，上
    訴人仍繼續占有系爭土地，更有事實與理由矛盾之違法。
  (四)依上訴人與祭祀公業賴文記管理委員會訂定之終止三七五租
    約耕地協議書第2條約定：『甲方同意乙方所承租地竹泉段
    303之2地號內取其補償之0.1211公頃土地』，上訴人取得系
    爭土地中0.1211公頃之所有權，是其本有使用系爭土地之合
    法權源，並非故意不法侵害被上訴人之權利，縱上訴人使用
    系爭土地之範圍逾越其就該土地應有部分之比例，亦屬是否
    為不當得利問題，與侵權行為要件顯不相符。原審判決竟以
    上訴人構成侵權行為判令上訴人賠償損害，更有適用法則不
    當之違法。
    綜上，原判決既有前述諸多違背法令之處，為此提起上訴，
    並聲明：(一)原判決廢棄；(二)被上訴人在第一審之訴駁回。
四、前開上訴意旨，形式上均已具體指摘原判決有適用法規錯誤
    或不適用法規之違法，應認其上訴為合法，合先敘明。
五、惟按原告起訴，其訴訟標的為確定判決效力所及者，法院應
    以裁定駁回之，民事訴訟法第436條之23、第436條第2項、
    第249條第1項第7款定有明文。經查：
  (一)被上訴人前於88年間，就原審被告賴義鐘無權占用系爭土地
    之全部，侵害其就系爭土地應有部分之所有權，本於侵權行
    為之法律關係，請求賴義鐘自84年6月30日起至清償日止，
    按年給付原告18,428元，經本院88年度訴字第2712號民事判
    決，命賴義鐘應自85年2月3日起至清償日止，按年給付被上
    訴人18,428元，並駁回被上訴人其餘之訴；賴義鐘就該判決
    所提上訴，復經臺灣高等法院臺中分院88年度上易字第177
    號民事判決駁回而確定；被上訴人嗣執上開民事確定判決為
    執行名義，聲請本院以91年度執字第16205號強制執行事件
    ，對賴義鐘強制執行，而獲償自85年2月3日起至91年9月24
    日止之賠償金115,175元等情，業據本院依職權調閱本院88
    年度訴字第2712號、臺灣高等法院臺中分院88年度上易字第
    177號請求損害賠償民事事件卷宗及本院91年度執字第16205
    號強制執行事件卷宗查明無誤。衡諸被上訴人於該訴訟事件
    中所主張之損害，乃肇因於賴義鐘無權占用系爭土地之全部
    ，致被上訴人無法依其就該土地應有部分之比例為使用收益
    ，是被上訴人因此所受之損害，在賴義鐘無正當權源繼續占
    用系爭全筆土地期間，係持續不斷地發生，必待賴義鐘將其
    在系爭土地上種植之地上物剷除，並交還該土地予被上訴人
    時，被上訴人方得按其權利範圍利用系爭土地，其受損之情
    形始告終止；另參以被上訴人提起該民事訴訟所為聲明：「
    請求被告賴義鐘自…起至『清償日』止，每1年應給付原告
    己○○○18,428元之損害賠償」，並未特別敘明其僅欲就賴
    義鐘在某段特定期間內占用系爭土地導致其所受損害請求賠
    償；本院及臺灣高等法院臺中分院上開民事確定判決，亦依
    照被上訴人所為前開聲明，判命賴義鐘應自85年2月3日起至
    「清償日」止，按年給付被上訴人18,428元，且未於判決理
    由內，就判決主文內之「清償日」3字，作出與被上訴人意
    思不同之解釋；足認被上訴人提起該民事訴訟之真意，應係
    請求法院就賴義鐘無權占用系爭土地期間，對其所造成損害
    之民事紛爭，為全面性的一次解決；且被上訴人本於前開原
    因事實對賴義鐘之上述損害賠償請求，經法院實質審理後，
    亦認為有理由，是被上訴人前開聲明及上述確定民事判決主
    文所載之「清償日」，探究被上訴人起訴之目的，應係指被
    上訴人不再因賴義鐘無權占用系爭土地之行為而受損之日，
    即賴義鐘回復該土地原狀並交還土地之日，實不應侷限於「
    清償」2字之通常用法（即敘述金錢債務之履行），將「清
    償日」解作賴義鐘實際對被上訴人為金錢賠償之日；蓋如採
    後一解釋方法，將衍生賴義鐘究應給付被上訴人若干賠償金
    ，始得認已「清償」完畢？倘其僅先就無權占用系爭土地一
    部分期間所造成被上訴人之損害加以賠償，則其為該部分賠
    償之日，得否解為「清償日」？等疑義，被上訴人以該件訴
    訟請求賴義鐘給付之內容及法院審判之範圍，即無從依上開
    聲明及判決主文加以特定，顯不符被上訴人提起該訴訟之原
    意，及本院就該事件為實體審理後作成判決之本旨，要難採
    憑。
  (二)被上訴人以前述訴訟事件請求賴義鐘賠償無權占用系爭土地
    致其權利所受損害，既獲上開民事確定勝訴判決，則其就同
    一原因事實所受之損害，均得持該民事確定判決，請求賴義
    鐘負賠償責任。故被上訴人雖以：賴義鐘於其依本院前述強
    制執行事件，受償至91年9月24日止之損害金後，仍繼續無
    權占用系爭土地，致其權利受侵害為由，本於侵權行為之法
    律關係，再提起本件訴訟，請求賴義鐘自91年9月25日起至
    剷除地上物恢復原狀交還系爭土地之日止，按年給付被上訴
    人28,617元，然依上說明，被上訴人因賴義鐘無權占用系爭
    土地，對賴義鐘享有之損害賠償請求權，既經前揭確定民事
    判決所是認，在賴義鐘前開侵權事實未終了（即其尚未將系
    爭土地恢復原狀返還予被上訴人）前，被上訴人所受損害未
    曾間斷，其基於前開民事確定判決所享有對賴義鐘之損害賠
    償債權，即未因此完全獲得滿足，被上訴人如欲實現其後續
    之損害賠償，自得援引同一民事確定判決，另行聲請法院對
    賴義鐘強制執行。縱認上開民事確定判決主文所載「清償日
    」所指為何尚有疑義，被上訴人亦可聲請法院裁定更正、補
    充使之明確。乃被上訴人竟就業經法院實質審理並判決確定
    之同一事件，重行提起本件訴訟，揆諸前引民事訴訟法條文
    規定，本件訴訟已違反重複起訴禁止原則而不合法，應予駁
    回。
  (三)綜上所述，被上訴人於原審所提本件訴訟並非合法，原審未
    審究及此，而自實體上為被上訴人勝訴之判決，即屬違背法
    令，上訴意旨指摘原判決不當，求予廢棄，為有理由，應由
    本院將原判決廢棄，改判駁回被上訴人在第一審之訴。
六、依民事訴訟法第436條之32第1項準用同法第436條之19第1項
    之規定，第2審法院為訴訟費用之裁判時，應確定其訴訟費
    用額，本件第2審訴訟費用額確定為裁判費新臺幣1,500元，
    應依前揭條文規定為如主文第3項之諭知。
七、據上論結，本件上訴為有理由，依民事訴訟法第436條之32
    第1項、第2項、第436條之19、第450條、第463條、第249條
    第1項第7款、第78條，判決如主文。
中    華    民    國    95    年     4    月    20    日
                  民事第一庭    審判長法  官  張惠立
                                      法  官  王永春
                                      法  官  鍾啟煒
上正本證明與原本無異。
不得上訴。
中    華    民    國    95    年     4    月    20    日
                                      書記官  林素妃


司法院資訊處製作；財團法人民間司法改革基金會備份。
